【裁判字號】    98,保險上易,1
【裁判日期】    980318
【裁判案由】    給付保險金
【裁判全文】
臺灣高等法院高雄分院民事判決       98年度保險上易字第1號
上  訴  人  國泰人壽保險股份有限公司
法定代理人  甲○○
訴訟代理人  乙○○
被  上訴人  丁○○
法定代理人  丙○○
訴訟代理人  任進福律師
上列當事人間因請求給付保險金事件，上訴人對於民國97年12月
5 日臺灣高雄地方法院97年度保險字第44號第一審判決提起上訴
，本院於98年3月4日言詞辯論終結，判決如下：
    主  文
上訴駁回。
第二審訴訟費用由上訴人負擔。
    事實及理由
一、上訴人國泰人壽保險股份有限公司之法定代理人已變更為甲
    ○○及戊○○，有行政院金融監督管理委員會函在卷可稽，
    並由甲○○聲明承受訴訟（本院卷第15、43、46頁），核無
    不合，應予准許。
二、被上訴人起訴主張：被上訴人係訴外人己○○之姪，己○○
    於民國（下同）95年11月6 日向上訴人投保保單號碼000000
    0000號之壽險，保險金額為新臺幣（下同）1,000,000 元，
    保險期間自95年11月16日起至終身，並指定被上訴人為身故
    受益人（下稱系爭保險契約）。己○○於97年2 月23日因心
    室頻脈，疑似心肌梗塞、糖尿病而死亡；伊於97年3 月1 日
    備齊文件向上訴人提出身故保險理賠之申請，經上訴人於97
    年4 月26日發函以己○○違反據實告知義務，依保險法第64
    條規定解除系爭保險契約，而拒絕理賠。惟己○○投保時，
    上訴人之業務員庚○○僅詢問投保時是否罹患疾病，並未詢
    問投保前是否罹患高血壓，且己○○並未親自勾填詢問事項
    ，上訴人自應就其使用人庚○○自行填載保險人之書面詢問
    ，而未將該書面交付或詢問被保險人，負同一責任，己○○
    自不負告知義務，難認其有違反據實告知之義務。況且，己
    ○○曾於96年6 月間因心臟病住院接受心導管手術治療，並
    告知上訴人，然上訴人並無終止上開保險契約；且己○○於
    96年7 月間另就保單號碼0000000000號壽險申請恢復繳納保
    險費，亦經上訴人同意恢復保險效力，僅拒絕恢復醫療保險
    特約之保險效力，由是可見己○○罹患高血壓並不足以變更
    或減少上訴人對於危險之估計。再者，己○○之死因業如前
    述，與高血壓疾病並無相當因果關係，己○○縱未告知上訴
    人有高血壓疾病，亦不影響危險之估計。據上，己○○並無
    違反據實告知義務，上訴人自不得依保險法第64條規定解除
    系爭保險契約。況上訴人於97年3 月24日已知悉己○○於投
    保以前即罹有高血壓疾病，竟遲至97年4 月26日始發函解除
    系爭保險契約，顯已逾保險法第64條第3 項規定之1 個月除
    斥期間。爰依系爭保險契約法律關係提起本訴，並聲明：(一)
    上訴人應給付被上訴人1,000,000 元，及自97年3 月21日起
    至清償日止，按年息10% 計算之利息；(二)願供擔保請准宣告
    假執行。
三、上訴人則以：上訴人公司之業務員庚○○就系爭保險契約之
    書面詢問事項，有逐項詢問要保人己○○，因己○○授權庚
    ○○代為勾選填載，庚○○始代為勾填，己○○並親自簽名
    蓋章於要保書，顯見其確有授權業務員代為勾填，是上訴人
    公司確已踐行書面詢問之義務；而己○○有糖尿病、高血壓
    及心臟病等病史，長期以藥物控制，且自91年10月4 日起至
    97年2 月16日持續因高血壓至阮綜合醫院就診，惟其於95年
    11月間投保系爭保險時，對於上訴人公司書面詢問「最近2
    個月是否曾因受傷或生病接受醫師治療、診療或用藥？」、
    「過去5 年內是否曾因患有下列疾病，而接受醫師治療、診
    療或用藥？(1)高血壓」，均勾選「否」，顯見己○○投保時
    未據實告知，足以變更或減少上訴人公司對於危險之估計，
    其有違反告知義務甚明；又己○○投保系爭保險契約後，原
    不願再繳另一件保單號碼0000000000號之保費，經溝通後，
    陸續與上訴人公司終止醫療、防癌及豁免附約，主約並未失
    效，僅上訴人公司依原約以己○○累積之責任準備金予以墊
    繳保費，之後因己○○補繳保費，契約繼續有效，並無停效
    後恢復契約之情事；至己○○於96年6 月間因心臟病住院，
    並未告知業務員庚○○；再者，高血壓會導致心肌梗塞，且
    經上訴人公司詢問專業醫師，認己○○之死因與其所罹患之
    高血壓症，有相當因果關係；末者，上訴人公司雖於97年3
    月24日收到阮綜合醫院病歷摘要表，但因該份病歷摘要表未
    記載己○○之血壓值，迨至97年4 月1 日經伊公司契調人員
    以電話詢問阮綜合醫院承辦人員後，始以手寫方式記載於該
    項摘要表，故上訴人公司解除系爭保險契約並未逾越1 個月
    之除斥期間等語置辯。並聲明：(一)被上訴人之訴及假執行之
    聲請均駁回；(二)如受不利判決，願以現金或等值之國泰世華
    商業銀行股份有限公司中華分行可轉讓定期存單供擔保請准
    宣告免為假執行。
四、原審為上訴人敗訴之判決，上訴人不服，提起上訴請求：(一)
    原判決廢棄。(二)上廢棄部分，被上訴人在第一審之訴及其假
    執行之聲請均駁回。被上訴人則請求駁回上訴。
五、兩造不爭執事項：
  (一)被上訴人係訴外人己○○之姪；己○○於95年11月6 日向上
    訴人投保保單號碼0000000000號之壽險，保險金額1,000,00
    0 元，保險期間自95年11月16日起至終身，並指定被上訴人
    為身故受益人（即系爭保險契約）。
  (二)己○○於97年2 月23日因心室頻脈，疑似心肌梗塞、糖尿病
    而死亡。
  (三)被上訴人於97年3 月1 日備齊文件向上訴人提出身故保險理
    賠之申請，上訴人於同年月6 日收受該申請文件；嗣上訴人
    於97年4 月25日向受益人即被上訴人寄發存證信函，以己○
    ○違反據實告知義務為由，依保險法第64條規定解除系爭保
    險契約，而拒絕理賠，經被上訴人於97年4 月26日受收之。
  (四)系爭保險契約第7 條約定，上訴人解除系爭保險契約應通知
    要保人，如要保人死亡，上訴人得將該通知送達受益人。
  (五)系爭保險契約約第18條約定，上訴人收齊受益人通知保險理
    賠所需文件後，應於15日內給付保險金，逾期應按年利1 分
    加計利息給付之。
  (六)若本件被上訴人之請求有理由，被上訴人可得請求上訴人給
    付之金額為保險金1,000,000 元，及自97年3 月21日起按年
    息10%計算之利息。
六、本院判斷：
  (一)上訴人解除系爭保險契約是否合法？
    (1)本件要保人己○○於投保前即已知悉其有高血壓病史，為
      兩造所不爭執（原審卷第66頁），己○○於97年2 月23日
      因心室頻脈，疑似心肌梗塞、糖尿病而死亡後，被上訴人
      於97年3 月1 日提出申請理賠文件，上訴人於同年月6 日
      收受，上訴人於系爭保險事故發生後，既主張依保險法第
      64條第2 項規定解除系爭保險契約，依同條第3 項規定，
      自應於其知有解除之原因後1 月內為之。上訴人於97年3
      月24日已向阮綜合醫院調閱己○○之病歷摘要，該病歷摘
      要明確記載己○○於91年10月4 日起至97年2 月16日止計
      達46次至阮綜合醫院門診，接受高血壓疾病之診斷治療，
      此有上訴人提出之阮綜合醫院病歷摘要表在卷可稽（原審
      卷第48頁），該摘要病歷上雖未記載己○○之血壓值，但
      已清楚記載己○○自91年10月4 日起至97年2 月16日間存
      有高血壓病史，而觀諸系爭保險契約之書面詢問事項中，
      其第4 項所載要保人過去「5 年內」是否曾因患有高血壓
      症（即收縮壓140mmHG 及舒張壓90mmHG以上）、心肌梗塞
      、狹心症、先天性心臟病等症狀乙節，係於「否」之欄位
      上打「ˇ」，有系爭保險契約在卷可參（原審卷第17頁）
      ，則上訴人於接獲阮綜合醫院前揭病歷摘要表時，即應已
      確知己○○於投保時並未據實告知其高血壓病史，至堪認
      定。至上訴人辯稱：上開病歷摘要並未記載己○○之血壓
      值，迨至97年4 月1 日經其公司契調人員以電話詢問阮綜
      合醫院承辦人員後，以手寫方式記載血壓值於該病歷摘要
      表，始確認己○○投保前即有患有高血壓疾病乙節。查關
      於高血壓疾病之判別，本應以專業醫師之診斷為準，前揭
      阮綜合醫院之病歷摘要既已明確記載己○○自91年10月4
      日起至該院因高血壓疾病就診治療，上訴人自無諉稱不知
      之理，且以上訴人身為保險人之立場，既非專業醫療人員
      ，亦無可能否認上開病歷摘要所顯見被上訴人帶病投保之
      事實，則上訴人於97年4 月1 日再向阮綜合醫院查詢己○
      ○先前就診之血壓值，其意非其所辯之係在求證己○○投
      保前是否患有高血壓病史，在客觀上應認其所為屬為其將
      來主張解除契約之便，而再行蒐集相關資訊之舉，是上訴
      人辯稱於97年4 月1 日始知悉有解除之原因，顯不可採。
    (2)按保險法第64條第3 項規定，該條第2 項所定保險人之解
      除契約權，自保險人知有解除之原因後，經過1 個月不行
      使而消滅，該項法定期間為除斥期間，其時間經過時，其
      解除權即告消滅（最高法院88年度臺上第1411號判決意旨
      參照）。又契約解除權之行使，僅須有解除權之一方，以
      意思表示向他方為之，其於訴狀為此意思表示者，於訴狀
      送達他方時發生效力（最高法院32年上字第2180號判例參
      照）。依上所述，上訴人於97年3 月24日接獲阮綜合醫院
      提供之病歷摘要表時，即認知己○○未告知高血壓病史而
      違反據實告知義務。據此，如上訴人抗辯系爭保險契約符
      合保險法第64條第2 項得解除契約之要件為有理由，依保
      險法第64條第3 項規定，上訴人至遲亦須於97年4 月23日
      解除系爭保險契約，始為適法。惟上訴人係於97年4 月25
      日向受益人即被上訴人寄發存證信函解除系爭保險契約，
      經被上訴人於97年4 月26日受收，有存證信函影本及其送
      達回執可參（原審卷第27頁、第92頁），且為兩造所不爭
      執，該解除系爭保險契約之意思表示既於97年4 月26日始
      到達被上訴人，距上訴人知悉之97年3 月24日已逾1 個月
      除斥期間，依前揭法條規定及裁判意旨，上訴人所主張之
      解除權已告消滅，自不生解除契約效力，堪予認定。
  (二)被上訴人請求上訴人給付保險金有無理由？
    綜上，己○○既已因心室頻脈於97年2 月23日死亡，而上訴
    人於解除系爭保險契約時，又已逾1 個月之除斥期間，而不
    生解除契約效力，從而，被上訴人本於系爭保險契約之法律
    關係，請求上訴人就被保險人己○○已發生之死亡事故為理
    賠，給付保險金1,000,000元，應屬有據。
七、綜上所述，被上訴人依系爭保險契約之法律關係，請求上訴
    人給付1,000,000 元及自97年3 月21日（兩造協議遲延利息
    起算日）起至清償日止，按年息百分之十計算之利息為有理
    由，原審為上訴人敗訴之判決核無違誤，上訴意旨指摘原判
    決不當，求予廢棄為無理由，應予駁回。
據上論結，本件上訴為無理由，依民事訴訟法第449 條第1 項、
第78條，判決如主文。
中    華    民    國    98    年    3     月    18    日
                              民事第六庭
                                  審判長法官 許明進
                                  法      官 李炫德
                                  法      官 張明振
以上正本證明與原本無異。
本判決不得上訴。
中    華    民    國    98    年    3     月    19    日
                                  書  記  官 熊惠津


司法院資訊處製作；財團法人民間司法改革基金會備份。
